臺灣高等法院臺南分院刑事判決　　　　　　　　九十三年度上訴字第八九號　Ｃ
　　　上　訴　人　臺灣台南地方法院檢察署檢察官
　　　被　　　告　丁　○　○
右上訴人因被告傷害等案件，不服臺灣台南地方法院九十二年度訴字第一二三號中
華民國九十三年七月七日第一審判決（起訴案號：臺灣台南地方法院檢察署九十二年
度偵字第六四八二、一一五二二號），提起上訴，本院判決如左：
      主      文
上訴駁回。
      理      由
一、公訴意旨略以：被告丁○○與丙○○原係同居男女朋友關係。丁○○於民國九十
    一年九月十七日晚間赴台南縣永康市○○路嘉年華卡拉ＯＫ與友人見面，遇其男
    友林志成，乃於翌日即同月十八日凌晨二、三時許，駕駛車牌號碼二Ｗ－八二六
    九號自用小客車搭載林志成，欲送林志成返回其住處。而丙○○因不滿丁○○另
    結新歡，竟駕駛車牌號碼ＲＷ－五六四二號紅色自用小客車尾隨，行駛至台南縣
    歸仁鄉○○○街，丙○○將車停在丁○○汽車前方，下車欲找丁○○理論，丁○○見狀立刻駕車向國道一號仁德交流道方向行駛駛離，丙○○復驅車追趕，追至
    台南縣仁德鄉○○路、義林路口時，丁○○因前方有車輛等待紅燈而無法前進，
    丙○○隨後趕至，將車停放在丁○○前方路旁，並即奔向丁○○所駕駛之汽車，
    欲打開駕駛座車門未果乃敲擊丁○○左前方車門玻璃，並逕行跳上該車引擎蓋，
    以強暴方法赤手空拳擊裂前擋風玻璃（莊鴻訂毀損罪嫌未據告訴），意圖阻止丁○○繼續行駛。而丁○○明知此刻若貿然開車、煞車，丙○○必將摔落地面，竟
    仍以時速五至十公里之速度向前行駛，並時而踩煞車，致丙○○失手摔落地面，
    受有頭部外傷併硬腦膜下腔出血、腦挫傷出血、右、左腦外傷性血管挫傷併腦梗
    塞、左眼失明及第四、五腰椎、末五腰椎、末一薦椎椎間盤突出等傷害。丙○○
    倒臥中山路、林頂街口之分隔島後，丁○○始駕車離開現場。丙○○嗣經送醫，
    左眼失明迄未能治癒，受有一眼機能毀敗之重傷害。因認被告涉有刑法第二百七
    十七條第二項後段傷害致重傷罪嫌云云。
二、公訴人認被告丁○○涉有上開犯行，無非以警員甲○○之報告、交通事故現場圖
    、現場照片四幀、臺灣基督長老教會新樓醫院診斷證明書、台南市立醫院病歷、
    台南縣警察局道路交通事故調查報告表、道路交通事故現場圖、救護記錄表、查
    訪紀錄表、上大汽車玻璃有限公司估價單乙紙、車禍現場照片十三幀等為論據。
三、惟訊據被告丁○○固坦承於駕車搭載其男友林志成途經起訴書所載時地，因前方
    有車輛停車等待紅燈而無法前進，不得已停車，為丙○○駕車隨後趕至，丙○○
    將車停在旁邊，然後奔向伊所駛汽車，要打開駕駛座車門未果，復敲擊伊駕駛旁
    的左前車門玻璃，並逕行跳上該車引擎蓋，敲打擋風玻璃，丙○○敲打三下，伊
    的擋風玻璃就碎了，阻止伊前行，此時剛好綠燈伊就啟動車子，伊當時有倒車再
    以時速五至十公里前進再踩剎車，丙○○因站在上面沒有支撐，致失手未抓緊而
    滑下摔落地面受傷，不過伊從後視鏡看到丙○○又曾站起來追伊車等情，然矢口
    否認渠有傷害致重傷之犯行，於原審及本院辯稱：伊當時如果不這樣做的話，伊
    怕伊及車內的人都會被丙○○打死，因為他已徒手將擋風玻璃打破；伊當時先倒
    車，前進再踩煞車要逼他知難而退自己跳下車，伊無傷害他之意；他原本一直叫
    伊停車，伊不停車，他就一直敲打擋風玻璃，把伊車擋風玻璃全部敲碎，他的動
    作看起來像要打伊，他當時有說要打死伊及伊車上的林志成；伊是正當防衛，伊
    防衛亦未過當等語。
四、查本件丙○○失手摔落地面，受有頭部外傷併硬腦膜下腔出血、腦挫傷出血、右
    、左腦外傷性血管挫傷併腦梗塞、左眼無光覺，瞳孔反應異常且眼底檢查顯示視
    神經蒼白，又因其頭部分外傷病史為外傷性視神經病變，以目前醫學發展尚無恢
    復之可能，及第四、五腰椎、末五腰椎、末一薦椎椎間盤突出，因頭部外傷致右
    腳無力，可支撐走路肌力四分＼五分有感覺，但會痳痛，屬重大難治之重傷害，
    此有臺灣基督長老教會新樓醫院診斷證明書二紙、台南市立醫院轉診單乙紙、新
    樓醫院出院病歷摘要乙份、台南市立醫院急診病歷乙份、台南縣警察局道路交通
    事故調查報告表及道路交通事故現場圖各乙紙、救護記錄表二紙、新樓醫院函三
    紙在卷可憑。（以上見警卷第十七至三九頁、偵卷第二十、三七頁、原審卷第三
    八頁）。
五、惟按對於現在不法之侵害，而出於防衛自己或他人權利之行為，不罰。但防衛行
    為過當者，得減輕或免除其刑，刑法第二十三條定有明文。故茍行為人確受現在
    不法之侵害，因出於防衛自己或他人權利，而實施排除該侵害之防衛行為，且其
    防衛並未逾越必要之程度，即難謂為係防衛過當，應認係成立正當防衛，而構成
    阻卻違法事由，得據以不罰（司法院院字第七八五號解釋意旨、最高法院九十年
    台上字第三八六九號判決意旨參照）。故在正當防衛，被侵害法益之價值必不相
    等於或輕於因防衛而受害之法益（司法院院字第七八五號解釋意旨參照）。又刑
    法上之防衛行為，祇以基於排除現在不法之侵害而不超越必要之程度為已足，不
    以出於不得已之行為為條件（最高法院二十六年渝上字第一五二０號判例參照）
    。是本件應審究者，乃被告之行為是否合於正當防衛之成立要件，有無防衛過當
    之情事。
六、經查被告丁○○駕車搭載其男友林志成途經起訴書所載時地，因前方有車輛停車
    等待紅燈而無法前進，為丙○○駕車隨後趕至，因丙○○奔向被告丁○○所駛汽
    車，要打開駕駛座車門未果，復敲擊被告丁○○之左前車門玻璃，並逕行跳上該
    車引擎蓋，以赤手擊裂前擋風玻璃，阻止被告丁○○駕車前行，被告丁○○乃倒
    車，然後再以時速五至十公里前進，並踩剎車，致丙○○失手未抓緊而摔落地面
    受傷等情，業據被告丁○○於原審及本院中供承不諱（見原審卷廿一頁、七七、
    七八頁、本院卷第六一頁），核與證人林志成於警訊時及偵查中證述：伊於九十
    一年九月十七日晚上與朋友在永康巿一間卡拉０Ｋ店唱歌，唱歌後因伊有喝酒，
    所以請丁○○開車送伊回家，行經台南縣歸仁鄉○○路與民權路口時，丁○○突
    然大喊一聲「阿治」（指丙○○），伊看到一部紅色自小客車衝出來，丁○○加
    速離開現場，但該紅色小客車在後面緊追不捨，途中該紅色小客車一直從左邊要
    逼丁○○之車到路邊，兩車有擦撞，都被丁○○躲過，後來碰到紅，丁○○停
    車，「阿治」立即下車到丁○○所駕駛之汽車，徒手猛敲駕駛座前側車門玻璃，
    並逕行跳上該車引擎蓋，赤手空拳擊裂前擋風玻璃，丁○○見狀害怕，立即倒車
    然後再往前開車時，「阿治」從引擎蓋跌落地面，丁○○即開車離開現場，開了
    一段路停下來，然後從後照鏡說丙○○又爬起來了，就開車走了等語（見警卷第
    十五頁、偵卷第廿八頁）、證人即丙○○之弟張良齊於警訊時證述被告曾電告伊
    ，丙○○自其車上摔落情節、證人陳採蓮於警訊時證述被告所駛車輛擋風玻璃破
    碎、引擎蓋略有凹痕、左前葉子板有紅色漆受損，而送修換擋風玻璃情節、告發
    人乙○○○於警訊時指訴據警方資料顯示其子丙○○於九十一年九月十八日三時
    三十四分，在台南縣仁德鄉○○村○○路二０二號前受傷，人倒在仁德鄉○○路
    與義林路口交通安全島處，距離約一百公尺等語情節大致相符（見警卷第二、三
    、十二、十四頁），並為起訴檢察官及蒞庭檢察官所是認。
七、再參證人即警員甲○○於本院審理時，具結詰問證述：警卷（指第五二頁）照片
    上所畫的人形，是伊到現場時被害人就仰躺在安全島上伊所畫的人字型，當時他
    還有意識，伊叫他，他還有回應，他躺的位置不是他車禍後第一個位置，伊是接
    獲一一０轉給伊的通知，說有人躺在那邊，伊才過去處理，至於人為何會躺在那
    邊，伊並不瞭解，伊有問他，為何會躺在這邊，但他都不講，救護車來的時候，
    他也不上車，並且說他沒有事；然後伊就叫他坐上巡邏車到仁德分駐所，之後講
    不到幾句話後，他就開始咳嗽並且吐血，然後昏迷倒下，然後伊就叫救護車過來
    將他送到臺南市立醫院，當時伊在現場有拉他上來，然後他就自己站起來，要走
    上巡邏車，但是他卻走不穩，晃來晃去的，是伊開車門讓他自己上車的。上開照
    片是伊第二天再回去現場畫現場圖並拍照，民眾報案的時候沒有說是什麼原因，
    不過有發現一部車停在旁邊並開大燈，警卷這份報告是伊寫的，內容都實在等語
    以觀（見本院卷第七八、七九頁）。及卷附台南縣警察局道路交通事故調查報告
    表及道路交通事故現場圖各乙紙、警員甲○○報告乙份、查訪紀錄表六紙、現場
    照片十三幀、上大汽車玻璃有限公司估價單乙紙、被告傳簡訊予被告丙○○之簡
    訊內容乙紙等證物予以審酌（以上見警卷第三六、三七、四十至五八頁），則被
    告所稱上情，亦堪認定。
八、由上開事證觀之，足見被告丁○○當時確係因欲駕車離去現場，遭被害人丙○○
    以逕行跳上該車引擎蓋，以赤手擊裂前擋風玻璃之強暴方式，阻止其前行，換言
    之，其係正遭受被害人丙○○以刑法第三百零四條第一項之強制犯行，妨害其行
    使自由離去之權利，故其為能脫離現場，以倒車然後再以時速五至十公里前進，
    並踩剎車方式，以迫使丙○○離開其所駕駛車輛之引擎蓋上，顯係因受現在不法
    之侵害，因出於防衛自己之自由離去權利，而實施排除該侵害之正當防衛行為，
    已足認定，此並為原審蒞庭檢察官所是認。又起訴檢察官亦另起訴被害人丙○○
    涉犯前開強制罪嫌，並經原審判決張源訂以強暴妨害人行使權利，累犯，免刑在
    案，有原審九十三年簡字第一五六六號判決可稽。抑且，被害人丙○○既跳上被
    告所駛汽車引擎蓋上，攀附於其車前擋風玻璃，並用手猛力擊裂其前擋風玻璃，
    有該被擊裂拆下之前擋風玻璃照片乙幀在卷足憑（見警卷第五七頁），則被告處
    此自由離去之權利正遭受嚴重不法侵害之緊急情況下，先倒車然後再以緩慢之時
    速五至十公里前進，並踩剎車方式，以迫使丙○○離開其車之引擎蓋，衡諸被告
    當時所處主、客觀情況，顯係為防衛自由離去權利所必須採取之相當防衛手段，
    並未逾越必要之程度，揆諸首開司法院解釋及最高法院判例、判決意旨，實難因
    其採取該防衛行為，致發生被害人失手摔落地面，而受有前述難治之傷害及左眼
    無光覺，孔瞳反應異常，視神經蒼白失明之等重傷害之結果，即認其被侵害之人
    身自由法益輕於因其防衛而受侵害之被害人之身體、眼睛健全法益，而謂其有防
    衛有過當之情事。
九、原審蒞庭檢察官雖同意被告所為屬正當防衛行為（見原審卷第廿三頁、八五頁）
    ，惟仍指稱：被告應該將車停下來，讓丙○○從引擎蓋下來，對丙○○的不法應
    該採取比較妥適的行為，因為丙○○沒有拿兇器，也沒有用不法的腕力傷害被告
    ，丙○○只是敲打擋風玻璃只是對物的毀損，被告的防衛行為與被告的傷害是不
    成比例的，是出於預測來防衛，認定被告是防衛過當云云（見原審卷第七十八頁
    、八十六頁）。惟本件被告既在防衛其駕車自由離去之權利，則如其反將該車停
    下，豈非任其自由離去權利反受侵害，而失正當防衛之在排除現在不法侵害之目
    的，況正當防衛並非以出於不得已之行為為條件，已如前述，故其論據與上開事
    理及法理不合，尚難成立。是原審以被告之行為合於正當防衛之行使要件，且其
    防衛行為亦未過當，依照刑法第二十三條前段規定，自屬不罰，認尚難繩以傷害
    致重傷罪，尚無不合。而公訴人除上開證据外，又未再提出其他適合於證明被告
    犯罪事實之積極證據，並說明其證據方法與待證事實之關係，說服本院以形成被
    告有防衛過當之心證，揆諸上開說明，原審諭知其無罪，核屬允當。公訴人上訴
    意旨，雖以被告丁○○究是否以倒車再剎車之方式甩被害人於車外？．．果如被
    告說法，欲將在引擎蓋上之被害人甩落，則非急速倒車，再高速前進，然後緊急
    剎車，始得產生相當可將被害人甩離車身的離心力．．．云云，指摘原判決不當
    ；然如依上訴意旨所指，被告果係急速倒車，再高速前進，然後緊急剎車方式甩
    開被害人，則被害人必然急速跌落地面，且會造成翻滾，且身體之手、腳位置亦
    會有多處擦傷或瘀傷之情事，惟依卷附之新樓醫院診斷證明書所載，被害人丙○○身上手、腳處並無擦傷及瘀傷之情事。是公訴人上訴意旨所指，難謂有理由，
    其上訴應予駁回。
據上論斷，應依刑事訴訟法第三百六十八條，判決如主文。
本案經檢察官劉欽銘到庭執行職務。
中    華    民    國      九十四      年      一      月      十三      日
                                  臺灣高等法院臺南分院刑事第一庭
                                      審判長法官  黃    崑    宗
                                            法官  蔡    長    林
                                            法官  田    平    安
右正本證明與原本無異。
如不服本判決，應於判決送達後十日內向本院提出上訴狀，其未敘述理由者並應於提
出上訴狀後十日內向本院補提理由書（應附繕本)。
                                      法院書記官  劉    岳    文
中    華    民    國      九十四      年      一      月      十三      日
